【裁判字號】    97,訴,1290
【裁判日期】    971226
【裁判案由】    清償債務
【裁判全文】
臺灣士林地方法院民事判決              97年度訴字第1290號
原      告  丙○○
            甲○○
共      同
訴訟代理人  翁顯杰  律師
被      告  乙○○
上列當事人間清償債務事件，本院於97年12月12日言詞辯論終結
，判決如下：
    主  文
被告應給付原告新臺幣玖拾萬元及自民國九十七年十月四日起至
清償日止，按年息百分之五計算之利息。
原告其餘之訴駁回。
訴訟費用新臺幣玖仟捌佰元應由被告負擔。
本判決第一項於原告以新臺幣拾萬元供擔保後，得假執行。但
被告如以新臺幣玖拾萬元為原告預供擔保，得免為假執行。
原告其餘假執行之聲請駁回。
    事實及理由
一、原告起訴主張：緣第三人正霖電子股份有限公司（下稱正霖
    公司）因積欠原告款項，乃於民國97年1 月31日將其對於被
    告乙○○之新臺幣（以下同）90萬元借款債權讓與原告，以
    代清償，嗣原告對被告為債權讓與之通知，被告表示希望寬
    限一些時日，然始終未提出具體清償時間，為此提起本件訴
    訟，請求被告清償90萬元，並聲明：(一)被告應給付原告90萬
    元及自起訴狀繕本送達之翌日（即97年9 月4 日）起至清償
    日止，按年息百分之5 計算之利息。(二)訴訟費用由被告負擔
    。(三)請准預供擔保宣告假執行。
二、被告則以：原告受讓之債權，未定清償期，原告未經催告即
    率爾起訴，請求被告清償，於法不合。又況原告對正霖公司
    並無任何債權存在，不能憑白無故從正霖公司受讓債權。而
    正霖公司為股份有限公司，債權之讓與，須經由董事會或股
    東會開會決議，系爭債權由陳祐昆一人意思擅自決定轉讓，
    並非合法，不生債權轉讓之效力。縱認債權轉讓有效，正霖
    公司曾對國外廠商DIGIWORK公司及ESQUIRE 公司出貨，各有
    不良品而遭退貨，被告為此代正霖公司向DIGIWORK公司墊款
    182,548 元，代正霖代向ESQUIRE 墊款13萬2 千元，故對正
    霖公司有182,548 元及13萬2 千元之債權。另HTB 亦為正霖
    公司的客戶，向正霖公司購買貨物，其中不良品由被告透過
    緯眾工廠維修，緯眾向被告收取6 萬元維修費，被告因而對
    正霖公司有6 萬元之債權。再正霖公司於96年10月初停止營
    業，未給付被告資遣費613,333 元，且正霖公司員工劉雪華
    與楊慧珠之資遣費各293,333 元及151,250 元均由被告代為
    支付，被告就此對正霖公司亦分別有等額之債權，被告依民
    法第208 條規定，於受讓債權讓與通知時，所得對抗正霖公
    司之事由，均得以之對抗告原告，故主張以前開對於正霖公
    司之債權與原告受讓之借款債權相互抵銷等語置辯，故聲明
    請求駁回原告之訴及假執行之聲請，又如受不利益之判決，
    願供擔保請准宣告免予假執行。
三、原告主張正霖公司於97年1 月31日將其對於被告乙○○之90
    萬元借款債權讓與原告，嗣原告對被告為債權讓與之通知，
    被告迄未清償等情，業據原告提出債權讓與契約書二份為證
    ，被告就此亦不爭執，堪信為真實。
四、被告雖以前揭情詞置辯，然查：
  (一)原告受讓之借款債權已屆清償期：
    1.按民法第478 條規定：消費借貸未定返還期限者，借用人
      得隨時返還，貸與人亦得定1 個月以上之相當期限催告返
      還。所謂貸與人得定1 個月以上之相當期限催告返還，非
      謂貸與人之催告必須定有期限，祇須貸與人有催告之事實
      ，而催告後已逾1 個月以上相當期限者，即認借用人有返
      還借用物之義務（最高法院73年台抗字第413 號判例參照
      ）。
    2.本件原告既已對被告起訴，起訴狀繕本於97年9 月3 日送
      達被告，自可認原告已對被告為催告，且截至97年10月3
      日止，為時已逾1 個月以上，縱原借貸未定有返還期限，
      亦可認原告之請求與民法第478 條規定相符，被告辯稱原
      告未經催告，率爾起訴請求清償云云，核無理由。
  (二)原告受讓債權之效力，不受原因關係之影響：
    1.按債權讓與謂不變更債權之同一性，由債權人將其移轉與
      相對人之準物權契約。債權讓與以移轉特定債權為其標的
      ，於讓與契約發生效力時，債權即行移轉於相對人。此與
      以移轉債權為標的之「債之契約」不同。債之契約成立後
      ，債權人（即讓與契約之債務人）僅負移轉債權與相對人
      （即讓與契約之債權人）之債務。其債務之履行即為債權
      人將債權移轉與相對人，亦即以債權讓與為債務履行之方
      法。故債權讓與係屬於處分行為，讓與人固應具有債權，
      且就該債權有處分之權限。債權讓與之原因或為以債權之
      移轉為清償債務之方法，或為贈與契約之履行，或為其他
      原因。此項原因與債權讓與契約之有效與否，應分別決定
      之，債權讓與契約之效力不受原因行為之影響。僅受讓人
      因無法律上原因而受利益，應負返還債權之義務而已。
    2.本件原告自正霖公司受讓對被告之90萬元借款債權，依照
      前揭說明，屬準物權行為，具有無因性，其讓與之效力，
      不受原因關係之影響，故縱認被告抗辯原告對正霖公司並
      無債權而憑空受讓債權屬實，該債權讓與之效力亦不受影
      響。被告據此抗辯原告不能讓與債權云云，核非可採。
  (三)正霖公司法定代理人陳祐昆得代理正霖公司讓與債權：
    1.按股份有限公司之董事會，係屬意思決定機關，股東會則
      為最高意思機關，而非代表機關，其決議不能直接對外發
      生效力，而須經由其代表機關基於該決議以意思表示為之
      （最高法院88年度台抗字第85號裁定意旨參照）。
    2.查陳祐昆係正霖公司之代表人，此為兩造所不爭執，並有
      公司基本資料可考。其自得代表正霖公司對外為意思表示
      。且其代表公司對外所為之意思表示，效力直接歸於正霖
      公司，倘有意思表示與意思決定機關之意思相左之情事，
      亦屬公司內部問題，不影響意思表示之效力。據此，姑且
      不論被告就所辯：陳祐昆未經董事會或股東會決議擅自為
      債權讓與云云，並未舉證以實其說，難認真實。縱認屬實
      ，亦屬公司內部責任歸屬之問題，對於債權讓與之效力，
      不生影響。是被告辯稱，系爭債權由陳祐昆一人意思擅自
      決定轉讓，並非合法，不生債權轉讓之效力云云，並非可
      採。
  (四)被告主張抵銷之對於正霖公司之債權，均不存在：
    1.被告辯稱正霖公司曾對國外廠商DIGIWORK公司及ESQUIRE
      公司出貨，各有不良品而遭退貨，其為此代正霖公司向DI
      GIWORK公司墊款182,548 元，代正霖代向ESQUIRE 墊款13
      萬2 千元，故對正霖公司有182,548 元及13萬2 千元之債
      權。另HTB 亦為正霖公司的客戶，向正霖公司購買貨物，
      其中不良品由被告透過緯眾工廠維修，緯眾向被告收取6
      萬元維修費，被告因而對正霖公司有6 萬元之債權等節，
      均為原告所否認。被告就此於97年12月5 日言詞辯論期日
      要求給予一星期之時間整理提出證據，然至97年12月12日
      言詞辯論期日，卻未提出任何證據以實其說，難認為真實
      。
    2.被告另抗辯正霖公司於96年10月初停止營業，未給付被告
      資遣費613,333 元，且正霖公司員工劉雪華與楊慧珠之資
      遣費各293,333 元及151,250 元均由被告代為支付，被告
      就此對正霖公司亦分別有等額之債權云云，雖據提出證明
      書2 份（見本院簡易卷宗第12頁、第13頁）、離職證明書
      3 份及資遣費及96年9 月薪資明細表為證，然其抗辯意在
      卸責，不能憑採，茲說明如下：
      (1)被告所提出分屬被告、劉雪華及楊慧珠3 人之離職證明
        書，其編號竟均為（九六）正離證字第○○一號，3 人
        勞工保證證號更均為「00000000A 」，倘非臨訟製作，
        何以至此？自不能為認定事實之依據。
      (2)被告未說明其與正霖公司有何利害關係，似無動機代正
        霖公司支付資遣費，其辯稱為正霖公司向楊慧珠及劉雪
        華支付資遣費，有違常情。而被告雖提出由楊慧珠及劉
        雪華出具之證明書2 份，但就給付之資金來源及流向證
        明，卻無法確實交代，亦難認為真實。又被告辯稱其在
        正霖公司任職，但卻陳稱每月薪資11萬5 千元都撥到同
        事廖淡霖戶頭，更屬乖於常情，無法採信。
      (3)被告果有代正霖公司向楊慧珠及劉雪華支付資遣費之情
        事，則必就該二人之平均工資計算及年資等相關資料蒐
        羅齊全，亦必能依其於97年12月5 日言詞辯論時之承諾
        ，於97年12月12日提出。詎其於97年12月12日僅提出臨
        訟製作之前揭離職證明書，就資遣費計算，僅有簡略明
        細，有關基礎資料，均付之闕如，自難認已就抗辯之事
        實為充分之舉證，其此部分之抗辯，亦無法採信。
五、綜上所述，原告於97年1 月31日自正霖公司受讓對被告之借
    款債權90萬元，該債權雖未定清償期限，惟經原告起訴請求
    ，於起訴狀繕本送達被告之日時，已生催告之效力。嗣於催
    告逾1 個月以上之97年10月3 日，被告即應負返還之義務。
    被告迄未償還，應自負返還義務之翌日起負遲延責任，並給
    付原告法定遲延利息。從而，原告依據受讓自正霖公司之借
    款債權之消費借貸關係，請求被告給付90萬元，及自起訴狀
    繕本送達之翌日起至清償日止，按年息百分之5 計算之利息
    ，於主文第一項所示之範圍內，為有理由，應予准許。逾此
    部分之利息請求，則非有據，應予駁回。原告之請求經本院
    准許部分，兩造分別陳明願供擔保，聲請宣告假執行或免為
    假執行，經核均無不合，爰分別酌定相當擔保金額予以准許
    。至原告之訴經駁回部分，其假執行之聲請，已失所附麗，
    應併予駁回之。
六、據上論結，原告之訴一部為有理由，一部為無理由，依民事
    訴訟法第79條、第87條第1 項、第390 條第2 項、第392 條
    第2 項，判決如主文。
中    華    民    國    97    年    12    月    26    日
                  民事第一庭法  官  周群翔
以上正本係照原本作成。
如對本判決上訴須於判決送達後20日內向本院提出上訴狀。
中    華    民    國    97    年    12    月    26    日
                            書記官  阮弘毅


司法院資訊處製作；財團法人民間司法改革基金會備份。
